---
title: "학교 기반 공적돌봄의 사적돌봄 대체 가능성 모색"
subtitle: "데이터 정리"
author: "믿어봄"
date: "`r Sys.Date()`"
output:
  pdf_document:
    latex_engine: xelatex
    number_sections: true
header-includes:
  - \usepackage[CJKspace]{xeCJK}
  - \setCJKmainfont{Nanum Myeongjo}
  - \setCJKmonofont{D2Coding}
  - \usepackage[normalem]{ulem}
papersize: a4
---

```{r setup, include=FALSE}
knitr::opts_chunk$set(echo = TRUE)
library(tidyverse); library(magrittr); library(showtext); library(gt); library(geosphere); library(ggmap)
font_add_google("Nanum Gothic", "nanum")
showtext_auto()
```

# Importing Data

|  관련 데이터를 불러온다.

1. 학교 기본정보 (학교명, 위치, 정보)

```{r Import-1: Importing Basic School Information}
school_info <- read_csv("data/undefined년도_학교기본정보(초)_전체.csv")

school_info %>% 
  head() %>% 
  gt()
```

2. 학교별 학년별/학급별 학생 수

```{r Import-2: Importing Student Number by School}
student_num <- read_csv("data/2023년도_학년별·학급별 학생수(초)_전체.csv")

student_num %>% 
  head() %>% 
  gt()
```

3. 학교별 방과후학교 등 운영 현황

```{r Import-3: Importing After School Programs by School}
after_school <- read_csv("data/2023년도_방과후학교 운영 계획 및 운영ㆍ지원현황(초)_전체.csv")

after_school %>% 
  head() %>% 
  gt()
```

# Joining Data

|  세 데이터에서 필요한 데이터를 합쳐야 한다.

```{r Tidy-1: Joining Dataframes}
school_info_selection <- school_info %>% 
  select(`정보공시 학교코드`, 법정동코드, 주소내역, 상세주소내역, `학교도로명 우편번호`, `학교도로명 주소`, `학교도로명 상세주소`, 위도, 경도)

student_num_selection <- student_num %>% 
  select(!c(시도교육청, 교육지원청, 지역, 학교명, 학교급코드, 설립구분, 제외여부, 제외사유))

main_df <- after_school %>% 
  left_join(school_info_selection, by = join_by(`정보공시 학교코드` == `정보공시 학교코드`)) %>% 
  left_join(student_num_selection, by = join_by(`정보공시 학교코드` == `정보공시 학교코드`))

head(main_df) %>% 
  gt()

main_df %>% 
  str()
```

|  여기서 우리가 궁금한 것은 "학생 중 돌봄참여학생 수의 비율"이다. 따라서 이러한 변수를 만들면

```{r Tidy-2: Adding New Proportion Variable}
main_df %<>% 
  mutate(prop = (`초등돌봄교실 오후돌봄참여학생수`) / `학생수(계)`)
```

일단, 설명변수 $X$으로 선정하는 변수에 관한 자료를 import 및 tidy해야 한다.

# Importing and Tidying Data of Explanatory Variables

|  데이터마다 행정구역 이름이 살짝씩 다르기 때문에 먼저 명칭을 통일한다.

```{r}
region_std_names_new <- c("전국" = "전국",
                          "서울" = "서울특별시", "부산" = "부산광역시", "대구" = "대구광역시",
                          "인천" = "인천광역시", "광주" = "광주광역시", "대전" = "대전광역시",
                          "울산" = "울산광역시", "세종" = "세종특별자치시", "경기" = "경기도",
                          "강원" = "강원특별자치도", "충북" = "충청북도", "충남" = "충청남도",
                          "전북" = "전북특별자치도", "전남" = "전라남도", "경북" = "경상북도",
                          "경남" = "경상남도", "제주" = "제주특별자치도")
region_std_names_old <- c("전국" = "전국",
                          "서울" = "서울특별시", "부산" = "부산광역시", "대구" = "대구광역시",
                          "인천" = "인천광역시", "광주" = "광주광역시", "대전" = "대전광역시",
                          "울산" = "울산광역시", "세종" = "세종특별자치시", "경기" = "경기도",
                          "강원" = "강원도", "충북" = "충청북도", "충남" = "충청남도",
                          "전북" = "전라북도", "전남" = "전라남도", "경북" = "경상북도",
                          "경남" = "경상남도", "제주" = "제주특별자치도")

region_name_df <- tibble(
  abbr = names(region_std_names_new),
  new = region_std_names_new,
  old = region_std_names_old
)
```


## 소득 자료

```{r Expl-Import-Income-1: Income Data}
income <- read_csv("data/explanatory/income/국민연금공단_자격 시구신고 평균소득월액_20200531.csv",
                   locale = locale(encoding = "euc-kr"))
```

```{r Expl-Import-Income-2: Income Data}
regions_income <- region_name_df$old

regions_reg_income <- str_c(regions_income, collapse = "|")

income %<>% 
  mutate(region_1 = str_extract(시군구, regions_reg_income)) %>% 
  separate(col = 시군구, into = c(NA, "region_2"), sep = regions_reg_income) %>%
  select(region_1, region_2, 평균소득월액) %>% 
  mutate(region_1 = ifelse(region_2 == "군위군", "대구광역시", region_1)) %>% 
  mutate(region_1 = fct_recode(factor(region_1), !!!region_std_names_old))

income %>% 
  arrange(desc(평균소득월액)) %>% 
  head(10) %>% 
  gt()
```


## 인구당 사설학원 수

```{r Expl-Import-Hagwon-1: Hagwon Data}
hagwon <- read_csv("data/explanatory/education/인구_천명당_사설학원수_시도_시_군_구__20240520104417.csv",
                   skip = 1)
```

```{r Expl-Import-Hagwon-2: Hagwon Data}
region_std_names_hagwon <- region_std_names_new
region_std_names_hagwon["전북"] <- "전라북도"
regions_hagwon <- region_std_names_hagwon

regions_reg_hagwon <- str_c(regions_hagwon, collapse = "|")

hagwon_index <- hagwon$행정구역별 %>%
  str_which(regions_reg_hagwon)

hagwon_times <- c(diff(hagwon_index), (nrow(hagwon) - tail(hagwon_index, 1) + 1))

hagwon %<>%
  mutate(region_1 = rep(hagwon$행정구역별[hagwon_index], times = hagwon_times),
         `인구 천명당 사설학원수<br>(A÷B×1000) (개)` = (`사설학원수<br>(A) (개)` / `주민등록인구<br>(B) (명)` * 1e3)) %>% 
  rename(region_2 = 행정구역별) %>% 
  select(region_1, region_2, everything()) %>% 
  mutate(region_1 = ifelse(region_2 == "군위군", "대구광역시", region_1)) %>% 
  mutate(region_1 = fct_recode(factor(region_1), !!!region_std_names_hagwon),
         region_2 = ifelse(region_2 == "세종특별자치시", "", region_2))

hagwon %>% 
  arrange(desc(`인구 천명당 사설학원수<br>(A÷B×1000) (개)`)) %>% 
  head(10) %>% 
  gt()
```


## 경력단절여성 가구 비율

```{r Expl-Import-Career-1: Career Data}
career <- read_csv("data/explanatory/welfare/시도별_경력단절_여성이_있는_가구_20세이상__일반가구_시도_20240520112308.csv",
                   skip = 1)
```

```{r Expl-Import-Career-2: Career Data}
regions_career <- region_name_df$old

regions_reg_career <- str_c(regions_career, collapse = "|")

career_index <- career$`행정구역별(시도)` %>%
  str_which(regions_reg_career)

career_times <- c(diff(career_index), (nrow(career) - tail(career_index, 1) + 1))

career %<>% 
  mutate(region_1 = rep(career$`행정구역별(시도)`[career_index], times = career_times),
         region_2 = ifelse(region_1 == `행정구역별(시도)`, "총계", `행정구역별(시도)`)) %>% 
  select(region_1, region_2, `일반가구-계`, `경력단절여성이 있는 가구`, `경력단절여성이 없는 가구`) %>% 
  mutate(career_prop = `경력단절여성이 있는 가구` / `일반가구-계`,
         region_1 = fct_recode(factor(region_1), !!!region_std_names_old)) %>% 
  mutate(region_2 = ifelse(region_1 %in% c("서울", "광주", "대전"), "동부", region_2))

career %>% 
  arrange(desc(career_prop)) %>% 
  head(10) %>% 
  gt()
```

## 다문화가구 현황

```{r Expl-Import-Immig-1: Immigrant Data}
immig <- read_csv("data/explanatory/welfare/110_DT_110025_A045_A_20240520120810.csv",
                  locale = locale(encoding = "euc-kr"))

immig %<>% 
  select(!...6) %>% 
  filter(다문화가구별 == "합계") %>% 
  mutate(`2022 년` = parse_number(`2022 년`, na = c("*")),
         `행정구역(읍면동)별` = ifelse(`행정구역(읍면동)별` == "전라북도", "전북특별자치도", `행정구역(읍면동)별`))
```

```{r Expl-Import-Immig-2: Immigrant Data}
# 광역지방자치단체
regions_1_immig <- region_name_df$new

regions_1_reg_immig <- str_c(regions_1_immig, collapse = "|")

immig_1_index <- immig$`행정구역(읍면동)별` %>%
  str_which(regions_1_reg_immig)

immig_1_times <- c(diff(immig_1_index), (nrow(immig) - tail(immig_1_index, 1) + 1))

immig %<>% 
  mutate(region_1 = rep(immig$`행정구역(읍면동)별`[immig_1_index], times = immig_1_times)) %>% 
  filter(`행정구역(읍면동)별` != region_1)

# 기초지방자치단체
regions_2_immig_df <- immig %>% 
  select(region_1, `행정구역(읍면동)별`)

capital <- str_subset(regions_1_immig, "(특별시)$")
capital_df <- regions_2_immig_df %>% 
  filter(region_1 %in% capital,
         str_detect(`행정구역(읍면동)별`, "구$"))

metro <- c(str_subset(regions_1_immig, "(광역시)$"))
metro_df <- regions_2_immig_df %>% 
  filter(region_1 %in% metro,
         str_detect(`행정구역(읍면동)별`, "[구군]$"))

sejong_df <- regions_2_immig_df %>% 
  filter(`행정구역(읍면동)별` == "세종시")

state <- str_subset(regions_1_immig, "(도)$")
state_df <- regions_2_immig_df %>% 
  filter(region_1 %in% state,
         str_detect(`행정구역(읍면동)별`, "[시군]$"))

regions_2_immig <- c(
  capital_df$`행정구역(읍면동)별`,
  metro_df$`행정구역(읍면동)별`,
  sejong_df$`행정구역(읍면동)별`,
  state_df$`행정구역(읍면동)별`
)

regions_2_reg_immig <- str_c(regions_2_immig, collapse = "|")

immig_2_index <- immig$`행정구역(읍면동)별` %>%
  str_which(regions_2_reg_immig)

immig_2_times <- c(diff(immig_2_index), (nrow(immig) - tail(immig_2_index, 1) + 1))

immig %<>% 
  mutate(region_2 = rep(immig$`행정구역(읍면동)별`[immig_2_index], times = immig_2_times)) %>% 
  filter(`행정구역(읍면동)별` != region_2) %>% 
  separate(region_2, sep = " ", into = c("region_2", "region_3"), fill = "right") %>% 
  select(region_1, region_2, region_3, `행정구역(읍면동)별`, `2022 년`) %>% 
  rename(region_4 = `행정구역(읍면동)별`, value = `2022 년`) %>% 
  mutate(region_1 = fct_recode(factor(region_1), !!!region_std_names_new))

immig %>% 
  head(10) %>% 
  gt()
```

## 기초수급자 비율

```{r Expl-Import-LowIncome-1: Low Income Data}
low_income <- read_csv("data/explanatory/welfare/기초생활보장_대상자_및_장애인_등록률_20240520143125.csv",
                       locale = locale(encoding = "euc-kr"),
                       skip = 1)
```

```{r Expl-Import-LowIncome-2: Low Income Data}
low_income %<>% 
  select(`행정구역별(1)`, `행정구역별(2)`, `국민기초생활보장 수급자비율 (%)`) %>% 
  rename(region_1 = `행정구역별(1)`,
         region_2 = `행정구역별(2)`,
         low_income_rate = `국민기초생활보장 수급자비율 (%)`) %>% 
  mutate(region_2 = ifelse(region_1 == "세종특별자치시", "", region_2)) %>% 
  mutate(region_1 = ifelse(region_2 == "군위군", "대구광역시", region_1)) %>% 
  mutate(region_1 = ifelse(region_1 == "전라북도", "전북특별자치도", region_1)) %>% 
  mutate(region_1 = fct_recode(factor(region_1), !!!region_std_names_new))

low_income %>% 
  head(10) %>% 
  gt()
```


## 사회복지시설 (아동복지시설) 수

```{r Expl-Import-Welfare-1: Child Welfare Data}
child_welfare <- read_csv("data/explanatory/welfare/사회복지시설수_20240520140825.csv",
                          locale = locale(encoding = "euc-kr"),
                          skip = 2, na = "-")

child_welfare %<>% 
  mutate(`행정구역별(1)` = ifelse(`행정구역별(1)` == "전라북도", "전북특별자치도", `행정구역별(1)`)) %>% 
  mutate(`행정구역별(2)` = ifelse(`행정구역별(1)` == "세종특별자치시", "", `행정구역별(2)`)) %>% 
  mutate(`행정구역별(1)` = ifelse(`행정구역별(2)` == "군위군", "대구광역시", `행정구역별(1)`)) %>% 
  mutate(`시설수 (개소)` = ifelse(is.na(`시설수 (개소)`), 0, `시설수 (개소)`),
         `생활인원수 (명)` = ifelse(is.na(`생활인원수 (명)`), 0, `생활인원수 (명)`),
         `행정구역별(1)` = fct_recode(factor(`행정구역별(1)`), !!!region_std_names_new))

child_welfare %>% 
  head(10) %>% 
  gt()
```

## 인구 중 초등학생 연령 비율

```{r Expl-Import-Popul-1: Population Data}
popul <- read_csv("data/explanatory/행정구역_시군구_별_1세별_주민등록인구_20240520134635.csv",
                  locale = locale(encoding = "euc-kr"), skip = 1) %>% 
  distinct()
```

```{r Expl-Import-Popul-2: Population Data}
regions_popul <- region_name_df$new

regions_reg_popul <- str_c(regions_popul, collapse = "|")

popul_index <- popul$`행정구역(시군구)별` %>%
  str_which(regions_reg_popul)

popul_times <- c(diff(popul_index), (nrow(popul) - tail(popul_index, 1) + 1))

popul %<>% 
  mutate(region_1 = rep(popul$`행정구역(시군구)별`[popul_index], times = popul_times),
         region_2 = ifelse(region_1 == `행정구역(시군구)별`, "총계", `행정구역(시군구)별`)) %>% 
  select(region_1, region_2, 연령별, `총인구수 (명)`) %>% 
  spread(key = 연령별, value = `총인구수 (명)`) %>% 
  filter(계 > 0) %>% 
  mutate(popul_prop = (`8세` + `9세` + `10세` + `11세` + `12세` + `13세`) / 계) %>% 
  select(region_1, region_2, popul_prop) %>% 
  mutate(region_2 = ifelse(region_2 == "창원시(통합)", "창원시", region_2)) %>% 
  mutate(region_2 = ifelse(region_1 == "세종특별자치시", "", region_2)) %>% 
  mutate(region_1 = fct_recode(factor(region_1), !!!region_std_names_new))

popul %>% 
  head(10) %>% 
  gt()
```

## 지역별 돌봄 형태 정리

```{r Expl-Import-Care-1: Caring Type Data}
care <- read_csv("data/explanatory/welfare/아동인원수별_보육상태별_아동인구_12세이하__일반가구_시도_20240520144629.csv",
                 locale = locale(encoding = "euc-kr"),
                 skip = 1, na = "-")
```

```{r Expl-Import-Care-2: Caring Type Data}
regions_care <- region_name_df$old

regions_reg_care <- str_c(regions_care, collapse = "|")

care_index <- care$`행정구역별(시도)` %>%
  str_which(regions_reg_care)

care_times <- c(diff(care_index), (nrow(care) - tail(care_index, 1) + 1))

care %<>% 
  map_df(\(x) if(typeof(x) == "double") ifelse(is.na(x), 0, x) else x) %>% 
  mutate(region_1 = rep(care$`행정구역별(시도)`[care_index], times = care_times),
         region_2 = ifelse(region_1 == `행정구역별(시도)`, "총계", `행정구역별(시도)`),
         alt_care_rate = (`지역아동센터` + `방과후학교 초등돌봄교실+지역아동센터`) / `아동(12세 이하)-계`) %>% 
  select(region_1, region_2, alt_care_rate) %>% 
  mutate(region_1 = fct_recode(factor(region_1), !!!region_std_names_old)) %>% 
  mutate(region_2 = ifelse(region_1 %in% c("서울", "광주", "대전"), "동부", region_2))

care %>% 
  head(10) %>% 
  gt()
```

## 지역별 사교육 참여율

```{r Expl-Import-HagwonRate-1: Hagwon Rate Data}
hagwon_rate <- read_csv("data/explanatory/hagwon/2023_연간자료_C형(2019년~)_20240525_45077.csv",
                        locale = locale(encoding = "euc-kr")) %>% 
  mutate(지역구분코드 = fct_recode(factor(지역구분코드),
                             서울 = "1", 광역시 = "2", 중소도시 = "3", 읍면지역 = "4"),
         행정구역시도코드 = fct_recode(factor(행정구역시도코드),
                               서울 = "11", 부산 = "21", 대구 = "22", 인천 = "23", 광주 = "24", 대전 = "25", 울산 = "26", 세종 = "29", 경기 = "31", 강원 = "32", 충북 = "33", 충남 = "34", 전북 = "35", 전남 = "36", 경북 = "37", 경남 = "38", 제주 = "39")) %>% 
  group_by(지역구분코드, 행정구역시도코드, 학년) %>% 
  summarize(rate = mean(as.numeric(사교육참여시간수 > 0), na.rm = T)) %>% 
  spread(key = 학년, value = rate) %>% 
  rename(hagwon_rate_1 = `1`, hagwon_rate_2 = `2`, hagwon_rate_3 = `3`, hagwon_rate_4 = `4`, hagwon_rate_5 = `5`, hagwon_rate_6 = `6`)

hagwon_rate %>% 
  head(10) %>% 
  gt()
```

# Tidying to Join School-Related Dataframe (`main_df`) and Explanatory Variable Dataframe

|  Copy and assign a new df (`join_df`) for joining:

```{r Expl-Join-1: Making Join Df}
join_df <- main_df %>% 
  rename(dolbom_prop = prop)

join_df %>% 
  select(학교명, 지역, dolbom_prop) %>% 
  head(10) %>% 
  gt()
```

## Joining 소득 자료 (`income`)

```{r Expl-Join-Income-1: Joining Income Df}
join_df %<>% 
  separate(지역, sep = " ", into = c("시도", "시군구"), extra = "drop", fill = "right") %>% 
  mutate(시도 = fct_recode(factor(시도), !!!region_std_names_new),
         시군구 = ifelse(is.na(시군구), "", 시군구)) %>%
  left_join(income, by = join_by(시군구 == region_2, 시도 == region_1))

join_df %>% 
  select(학교명, 시도, 시군구, 평균소득월액) %>% 
  head(10) %>% 
  gt()
```

## Joining 인구당 사설학원 수 (`hagwon`)

```{r Expl-Join-Hagwon-1: Joining Hagwon Df}
join_df %<>% 
  left_join(hagwon, by = join_by(시군구 == region_2, 시도 == region_1))

join_df %>% 
  select(학교명, 시도, 시군구, `인구 천명당 사설학원수<br>(A÷B×1000) (개)`) %>% 
  head(10) %>% 
  gt()
```

## Joining 경력단절 여성 비율 (`career`)

|  읍면동 중 어느 것인지 알기 위하여 전국 법정동코드 데이터를 사용하였다. [출처](https://www.data.go.kr/data/15063424/fileData.do)

```{r Expl-Join-Career-1: Joining Region Info}
region_info <- read_csv("data/국토교통부_전국 법정동_20240513.csv",
                        locale = locale(encoding = "euc-kr"))

find_region_type_prot <- function(str) {
  str_lindex <- str_sub(str, start = -1)
  if (is.na(str_lindex)) {
    return(NA)
  } else if(str_lindex %in% c("가", "동", "로")) {
    return("동부")
  } else if (str_lindex == "면") {
      return("면부")
  } else if (str_lindex == "읍") {
      return("읍부")
    } else return(NA)
}

find_region_type <- function(vec) {
  return(map_chr(vec, find_region_type_prot))
}

region_info %<>% 
  mutate(region_type = find_region_type(읍면동명))

region_info %>% 
  head(10) %>% 
  gt()
```


```{r Expl-Join-Career-2: Joining Income Df}
region_info_join <- region_info %>% 
  select(법정동코드, region_type)

join_df %<>% 
  left_join(region_info_join, by = join_by(법정동코드 == 법정동코드)) %>% 
  left_join(career, by = join_by(시도 == region_1, region_type == region_2))

join_df %>% 
  select(시도, 시군구, 학교명, 법정동코드, region_type, career_prop) %>% 
  head(10) %>% 
  gt()
```

## Joining 다문화가구 현황 (`immig`)

```{r Expl-Join-Immig-1: Tidying region information data to join with Immig Df}
region_info_join_immig <- region_info %>% 
  filter(is.na(삭제일자)) %>% 
  mutate(시도명 = fct_recode(factor(시도명), !!!region_std_names_new))

region_info_join_immig %>% 
  head(10) %>% 
  gt()
```


```{r Expl-Join-Immig-2: Joining Immig Df}
immig_join <- immig %>% 
  mutate(region_3 = ifelse((is.na(region_3) & !is.na(region_4)), region_4, region_3),
         region_4 = ifelse((!is.na(region_4) & (region_3 == region_4)), NA, region_4)) %>% 
  left_join(region_info_join_immig, by = join_by(region_1 == 시도명, region_2 == 시군구명, region_3 == 읍면동명)) %>% 
  rename(immig_value = value) %>% 
  filter(!is.na(법정동코드)) %>% 
  select(법정동코드, immig_value)

immig_join %>% 
  head(10) %>% 
  gt()
```

```{r}
join_df %<>% 
  left_join(immig_join, by = join_by(법정동코드 == 법정동코드)) %>% 
  mutate(immig_prop = immig_value / `주민등록인구<br>(B) (명)`)

join_df %>% 
  select(시도, 시군구, 학교명, immig_value) %>% 
  head(10) %>% 
  gt()
```

|  다문화가구 데이터는 행정동으로 되어 있고, 동 코드는 법정동으로 되어 있어서 법정동과 행정동이 다른 경우는 매칭하지 못했다. 그래서 다문화가구 데이터의 경우 결측치(`NA`)가 다수 존재한다.

## Joining 기초수급자 비율 (`low_income`)

```{r Expl-Join-LowIncome-1: Joining LowIncome Df}
join_df %<>% 
  left_join(low_income, by = join_by(시도 == region_1, 시군구 == region_2))

join_df %>% 
  select(시도, 시군구, 학교명, low_income_rate) %>% 
  head(10) %>% 
  gt()
```

## Joining 사회복지시설(아동복지시설) 수 (`child_welfare`)

```{r Expl-Join-ChildWelfare-1: Joining ChildWelfare Df}
join_df %<>% 
  left_join(child_welfare, by = join_by(시도 == `행정구역별(1)`, 시군구 == `행정구역별(2)`)) %>% 
  mutate(child_welfare_prop = `생활인원수 (명)` / `주민등록인구<br>(B) (명)`)

join_df %>% 
  select(시도, 시군구, 학교명, child_welfare_prop) %>% 
  head(10) %>% 
  gt()
```

## Joining 인구 중 초등학생 연령 비율 (`popul`)

```{r Expl-Join-Popul-1: Joining Popul Df}
join_df %<>% 
  left_join(popul, by = join_by(시도 == region_1, 시군구 == region_2))

join_df %>% 
  select(시도, 시군구, 학교명, popul_prop) %>% 
  head(10) %>% 
  gt()
```

## Joining 지역 돌봄 형태 정리 (`care`)

```{r Expl-Join-Care-1: Joining Care Df}
join_df %<>% 
  left_join(care, by = join_by(시도 == region_1, region_type == region_2))

join_df %>% 
  select(시도, 시군구, 학교명, alt_care_rate) %>%
  head(10) %>% 
  gt()
```


## Joining 지역별 사교육비 참여율 (`hagwon_rate`)

```{r Expl-Join-HagwonRate-1: Joining HagwonRate Df}
find_region_type_2_prot <- function(df, index) {
  if (is.na(df[index,]$시도)) {return(NA)} else 
    if (df[index,]$시도 == "서울") {
      return("서울")
      } else if (df[index,]$region_type %in% c("읍부", "면부")) {
        return("읍면지역")
        } else if (df[index,]$시도 %in% c("부산", "대구", "인천", "광주", "대전", "울산")) {
          return("광역시")
        } else return("중소도시")
  }

find_region_type_2 <- function(df) {
  output <- c()
  for (i in 1:nrow(df)) {
    output <- c(output, find_region_type_2_prot(df, i))
  }
  return(output)
}

join_df %<>% 
  mutate(region_type_2 = find_region_type_2(.)) %>% 
  left_join(hagwon_rate, by = join_by(region_type_2 == 지역구분코드, 시도 == 행정구역시도코드)) %>% 
  mutate(rate_1 = `1학년 학생수` / `학생수(계)`,
         rate_2 = `2학년 학생수` / `학생수(계)`,
         rate_3 = `3학년 학생수` / `학생수(계)`,
         rate_4 = `4학년 학생수` / `학생수(계)`,
         rate_5 = `5학년 학생수` / `학생수(계)`,
         rate_6 = `6학년 학생수` / `학생수(계)`,
         hagwon_rate_interpol = hagwon_rate_1 * rate_1 + hagwon_rate_2 * rate_2 + hagwon_rate_3 * rate_3 + hagwon_rate_4 * rate_4 + hagwon_rate_5 * rate_5 + hagwon_rate_6 * rate_6)

join_df %>% 
  select(시도, 시군구, 학교명, hagwon_rate_interpol) %>% 
  head(10) %>% 
  gt()
```

|  학년별 비율로 interpolation하여 간접적으로 학원 다니는 비율을 추정하였다.

## Renaming Dataframe Columns

|  `join_df` 내 변수 이름들이 너무 더럽다. 이것들을 한번 싹 정리하자.

```{r Expl-Join-Rename-1: Renaming cols of joindf}
join_df %<>% 
  rename(시군구별_평균소득월액 = 평균소득월액,
         시군구별_천명당사설학원수 = `인구 천명당 사설학원수<br>(A÷B×1000) (개)`,
         시군구별_사설학원수 = `사설학원수<br>(A) (개)`,
         시군구별_인구 = `주민등록인구<br>(B) (명)`,
         읍면동구분 = region_type,
         읍면동구분별_가구수 = `일반가구-계`,
         읍면동구분별_경력단절여성가구 = `경력단절여성이 있는 가구`,
         읍면동구분별_경력단절여성없는가구 = `경력단절여성이 없는 가구`,
         읍면동구분별_경력단절여성가구비율 = career_prop,
         읍면동별_다문화가구수 = immig_value,
         읍면동별_다문화가구비율 = immig_prop,
         시군구별_기초수급자비율 = low_income_rate,
         시군구별_아동복지시설수 = `시설수 (개소)`,
         시군구별_아동복지시설이용인원수 = `생활인원수 (명)`,
         시군구별_아동복지시설이용비율 = child_welfare_prop,
         시군구별_초등학생연령비율 = popul_prop,
         시도별_읍면동구분별_지역아동센터이용비율 = alt_care_rate,
         학원_지역구분 = region_type_2,
         학원_지역구분별_1학년비율 = hagwon_rate_1,
         학원_지역구분별_2학년비율 = hagwon_rate_2,
         학원_지역구분별_3학년비율 = hagwon_rate_3,
         학원_지역구분별_4학년비율 = hagwon_rate_4,
         학원_지역구분별_5학년비율 = hagwon_rate_5,
         학원_지역구분별_6학년비율 = hagwon_rate_6,
         학교별_1학년비율 = rate_1,
         학교별_2학년비율 = rate_2,
         학교별_3학년비율 = rate_3,
         학교별_4학년비율 = rate_4,
         학교별_5학년비율 = rate_5,
         학교별_6학년비율 = rate_6,
         학교별_예상_학원참여도 = hagwon_rate_interpol)
```

# Final Joined Dataframe (`join_df`)

```{r Expl-Join-Final: Displaying final version of joindf}
join_df %>% 
  head(10) %>% 
  gt()
```

# Writing, Exporting Final Dataframe (`join_df`)

```{r}
write_csv(join_df, "data/join_df.csv")
```

