---
title: "학교 기반 공적돌봄의 사적돌봄 대체 가능성 모색"
subtitle: "- 다중선형회귀분석과 Random Forest 기법을 통한 늘봄학교 정책 제언"
author: "믿어봄"
date: "2024년 5월 31일"
geometry: margin=1.5cm
output:
  pdf_document:
    latex_engine: xelatex
    number_sections: true
    pandoc_args: ["--biblatex"]
header-includes:
  - \usepackage[english, provide=*]{babel}
  - \usepackage{kotex}
  - \setmainhangulfont{Nanum Myeongjo}
  - \setmonohangulfont{D2Coding}
  - \usepackage[normalem]{ulem}
  - \usepackage{indentfirst}
  - \usepackage[backend=biber, maxcitenames=1]{biblatex}
  - \DefineBibliographyStrings{english}{in={}, andothers={외}}
  - \AtEveryCitekey{\ifkeyword{kobib}{\renewcommand{\multinamedelim}{, }\renewcommand{\finalnamedelim}{, }}{}}
  - \AtEveryBibitem{\ifkeyword{kobib}{\renewcommand{\multinamedelim}{·}\renewcommand{\finalnamedelim}{·} \DeclareFieldFormat{journaltitle}{<<#1>>}}{}}
papersize: a4
fontsize: 12pt
indent: true
bibliography: references.bib
citation-package: biblatex
biblio-title: 8 $\; \:$ 참고문헌
---

```{r setup, include=FALSE}
knitr::opts_chunk$set(echo = F, warning = F, out.width = '75%', out.height = '75%', fig.align = 'center')
library(tidyverse); library(magrittr); library(showtext); library(gt); library(geosphere); library(ggmap); library(randomForest); library(grid); library(gridExtra); library(knitr); library(texreg); library(kableExtra)
font_add_google("Nanum Gothic", "nanum")
showtext_auto()
```

# 연구 배경 및 필요성

윤석열 정부는 국가의 아동 돌봄 및 교육 책임을 강조하며 지난해부터 '늘봄학교' 정책을 학교 현장에 출범시켰다. 이는 정규수업 전후 돌봄 공백이 생기는 아동에게 양질의 교육서비스를 제공하는 돌봄 정책으로, 앞으로 초등학교 방과후와 돌봄교실을 대체할 예정이다.

늘봄학교 정책에서 드러나는 아동 돌봄에 대한 국가의 강한 책임 의식은 정부의 사교육비 절감 목표와 긴밀히 연결되어 있다. 교육부는 "2024년 늘봄학교 추진방안" 보도 자료에서 "많은 학부모가 초등학교 하교 이후 '돌봄공백'을 경험하며, 이는 사교육비 지출 증가로 연결된다"고 밝혔다.[@MOE] 즉 태권도, 피아노 학원 등의 사교육 기관이 사실상 아동 돌봄의 역할을 수행하고 있고 이것이 다시 사교육비 지출 부담 증가에 영향을 주기 때문에 공적돌봄을 확충해야 한다는 것이다.

이에 본 연구는 공적돌봄이 정말 사적돌봄을 대체하는 관계에 있는지, 만약 그렇다면 돌봄 수요자가 사적돌봄 대신 공적돌봄을 이용하는 데 영향을 주는 실질적인 유인가는 무엇인지 통계적으로 알아보고자 한다. 이는 늘봄학교와 같은 정책이 추후 더욱 효과적인 운영을 위해 어떤 요소에 주목하여 정책을 보충 및 강화해야 할지에 대한 단서를 얻는 데 도움을 줄 수 있을 것이다.

# 선행 연구

## 선행 연구 분석

공적돌봄과 사적돌봄의 관계를 분석한 선행연구가 다수 존재하는데, 그 주요 내역은 다음과 같다.

```{r}
studies <- tibble(
  `저자명(인용)` = c("@KGH",
                "@BSG",
                "@YJB",
                "@BJY"),
  `연구 내용` = c("초등돌봄교실 참여에 영향을 미치는 학교 요인 분석 \\- 학교특성 변인, 시설 변인을 설정하여 위계적 다중회귀분석 실시",
              "초등돌봄교실 참여는 사교육 시간 및 비용 절감에는 유의한 효과가 있으나, 부모의 일-가정 양립에 대한 인식과는 무관함을 밝힘.",
              "면접법을 통해 초등 사교육비 증가의 주요 원인이 될 수 있는 초등학교 돌봄 목적 사교육의 실태를 파악하고, 개선방안을 탐색.",
              "패널 순서형 프로빗 모형과 확률효과 패널 프로빗 모형을 활용하여 방과후 공적돌봄 서비스 이용이 돌봄 공백과 사교육 참여에 미치는 영향을 분석.")
)

studies %>% 
  kable()
```

공적돌봄과 사적돌봄에 관련된 기존의 선행연구는 대부분 돌봄 참여에 영향을 미치는 개인·학교 차원 요인을 분석하는 방식으로 진행되었다. @KGH 의 연구는 학교 요인을 주요 변인으로 설정하였으며, @BSG 의 연구에서는 '부모의 일-양육 양립에 대한 인식'을 주요 변인으로 삼았다. 또한 여러 공적돌봄을 통합하여 분석한 선행 연구도 존재하였는데, @BJY 는 여러 공공기관에서 제공하는 서로 다른 돌봄 서비스를 '방과후 공적돌봄 서비스'라는 변수로 통합하여 연구를 진행하였다.

## 본 연구의 차별성

어떤 돌봄 서비스를 이용할지 선택하는 의사결정 과정에는 소득, 맞벌이 여부, 거주 지역, 교육 인프라 등 다양한 사회경제적 요소 역시 복합적인 영향을 미친다. 따라서 본 연구에서는 선행 연구에서 주목하였던 개인·학교 차원의 변인을 넘어, 다양한 사회경제적 변인을 주요 변인으로 삼아 분석을 수행하였다.
더불어 최근 정부는 늘봄학교를 필두로 분산화된 공적돌봄 서비스를 하나로 통합하고자 하는 움직임을 보이고 있다. 따라서 본 연구 역시 여러 정부 부처에서 주관하는 다양한 공적돌봄을 모두 통합적으로 분석하기보다는, 추후 통합 초등 돌봄 서비스로 기능하게 될 늘봄학교에 집중해 분석을 수행하고자 했다. 다만 늘봄학교가 학교 현장에 출범한 지 얼마 지나지 않아 관련 데이터가 충분하지 않은 관계로, 운영형태, 지원대상, 돌봄공간이 가장 유사한 초등돌봄교실 관련 데이터를 주요 변인으로 삼았다.
정리하자면 본 연구에서는 초등 사적돌봄, 즉 사교육 참여율과 초등돌봄교실 참여율의 관계를 살펴보고, 더불어 이 관계에서 교호작용을 나타내는 사회경제적 변수도 함께 살펴보고자 한다. 이를 위해 회귀분석을 기본으로 사용하였으며, 탐색적 데이터 분석(EDA)과 random forest 기법을 함께 사용하였다.

# 용어 정의

1.  **공적돌봄**: 중앙정부 차원에서 실시하는 돌봄 서비스로, 교육부/보건복지부/여성가족부에서 주관하는 돌봄 서비스를 말한다.

    a. **초등돌봄교실**: 교육부에서 추진하는 '초등돌봄교실'은, 방과후에 돌봄을 원하는 맞벌이가정 자녀에게 돌봄을 제공하기 위한 돌봄 서비스이다. 학교와 같은 별도의 교실을 갖춘 공간에서 정규수업 외의 돌봄활동이 이루어진다.
  
    b. **그 외 공적돌봄**: '초등돌봄교실'을 제외한 정부가 주도하는 모든 형태의 돌봄 서비스를 포함한다. 교육부의 방과후 학교, 보건복지부의 지역아동센터, 다함께 돌봄 서비스, 여성가족부의 청소년 방과후 아카데미 및 공동육아 나눔터, 아동 돌봄 서비스가 포함된다.
  
2.  **사적돌봄**: 학원 등의 사교육 기관이나 민간기관이 돌봄을 제공하는 경우를 말한다. 본 연구에서는 초등학생을 대상으로 한 사적돌봄만을 상정한다.

# 연구 방법

## 사용한 데이터

사교육 참여와 초등돌봄교실 참여율, 그리고 이와 관련된 여러 사회경제적 변수를 다수 채택하였다. 그 내용은 다음과 같다:

```{r}
datausage <- tibble(
  `변수 종류` = c("사교육 참여 (종속변수 Y)", "돌봄교실 참여 (독립변수 X)", rep("사회경제적 변수", 10), "데이터 join용 변수"),
  변수 = c('시도별, 읍면동구분별, 학년별 학원참여도',
         '학교별 전체 학생 대비 돌봄교실 참여율',
         '시군구별 월평균소득',
         '학교별 수업교원 1인당 학생수',
         '시군구별 천명당 사설학원 수',
         '시도별, 읍면동구분별 경력단절여성가구비율',
         '읍면동별 다문화가구 비율',
         '시군구별 아동복지시설 이용 비율',
         '시군구별 기초수급자 비율',
         '시군구별 초등학생 연령 비율',
         '시도별, 읍면동구분별 지역아동센터 (타 형태 공적돌봄) 이용 비율',
         '학교별 학교 위치의 읍/면/동 구분',
         '학교명, 위치, 주소')
) %>% 
  mutate(`변수 종류` = factor(`변수 종류`))

datausage %>% 
  gt()
```

초등돌봄교실 외 다른 형태의 공적돌봄을 대표하는 변수로 지역아동센터를 선정한 이유는 다음과 같다. 먼저, 유상으로 지원되는 돌봄서비스와 육아 목적의 서비스를 제외하면, 초등돌봄교실/지역아동센터/청소년 방과후 아카데미로 총 3가지의 형태의 공적돌봄이 존재한다.  이때 여성가족부 주관의 청소년 방과후 아카데미는 초등 4학년부터 중등 3학년까지의 교육 취약계층을 지원하는 돌봄이므로 초등돌봄교실의 시행 형태와 충분히 유사하지 않아 제외하였다. 즉, 종합적으로 초등돌봄교실과 시행 형태가 유사한 지역아동센터 이용률을 타 형태 공적돌봄 변수로 선정하였다.

자세한 데이터 출처는 7.1 "활용 데이터 정보" 또는 별첨된 활용 데이터 목록에 수록되어 있다.

## 데이터 분석 방법

본 연구에서 다루는 문제는 "초등돌봄교실이 초등 사교육을 대체할 수 있는가?"로, 돌봄교실 참여 비율이 사교육 참여에 영향을 주는지 알아볼 것이다. 따라서, 독립변수 $X$는 초등돌봄교실의 참여율이며, 종속변수 $Y$는 사교육 참여율이다. 이때, 상기한 사회경제적 변수는 돌봄교실 참여 비율과 교호작용(interaction)을 일으킬 수 있으므로 이는 모두 통제변수로 설정한다.

데이터 분석 방법은 다음과 같은 과정으로 이루어진다:

1.  데이터 결합 (Data Joining): 각 학교에 대한 정보와, 학교가 위치한 지역의 사회경제적 변수를 join해야 한다. 이를 통해 학교와 그 지역에 관한 전반적인 데이터셋을 만들어낸다.

2.  데이터 정리 (Data Tidying): 

    a.  종속변수인 사교육 참여율은 해당 학교의 정확한 데이터가 아닌, 주변 지역의 사교육 참여율을 기반으로 한 예측치이다. 보다 정확한 예상치를 도출하기 위해, 학교의 학생 수 정보를 지역 사교육 참여율과 결합하여 "예상 사교육 참여도"라는 변수를 interpolation하였다. 이는 지역의 각 학년별 사교육 참여율 정보와 학교의 학년별 학생 비율의 dot product를 통하여 구하였다.
    
    b.  독립변수인 학교 돌봄교실 참여율 중 그 값이 0%이거나 100% 이상인 학교가 존재하였다. 돌봄교실 참여율 0%의 경우 돌봄교실을 아예 시행하지 않는 학교였다. 한편 돌봄교실 참여율 100% 이상의 경우, 학교의 학생수가 돌봄정원(20명)을 초과하지 않아 전원 수용하여 '방과후 학교'와 연계하는 돌봄구조를 가지고 있었다. 또, 다른 공적돌봄인 '다함께 돌봄센터' 참여인원을 합하여 기입한 오기의 사례도 존재했다. 이에 해당 값을 이상치로 분류하고 데이터 분석에서 제외하였다.
    
    c.  어떠한 변수가 더 많은 영향을 주는지 알아보기 위해 각 변수를 표준화할 것이다. 변수의 값을 $X$, 평균을 $m$, 표준편차를 $S$라고 하였을 때 표준화된 값 $Z$는 다음과 같다:

$$
Z = \frac{X - m}{S}
$$

3.  다중선형회귀분석(Multiple Linear Regression): 종속변수를 "예상 사교육 참여도", 독립변수를 "초등돌봄교실 참여율", 기타 교호작용을 줄 수 있는 사회경제적 변수들을 통제변수로 삼아 다중선형회귀분석을 실시하였다.

4.  시각화(Visualization): 회귀분석 결과 유의한 변수들을 시각화하였고, 교호작용이 존재하는 변수들도 종속변수와 독립변수와 함께 시각화하였다.

5.  Random Forest 기법을 통한 결과 검증: 보다 정확한 회귀분석 검증을 위하여 Random Forest 기법을 사용하였다. 분석 결과 종속변수를 설명하는 변수들을 찾은 다음, 이를 (3)의 결과와 대조하여 분석 결과가 타당한지 검증할 것이다.

# 연구 결과

```{r, include = F}
join_df <- read_csv("data/join_df.csv")
```

## 회귀분석 결과

아래 표는 회귀분석 결과이다. 각 변수 및 변수 간 상호작용의 추정치, 표준오차, p-value에 따른 유의성이 나타나 있다.

\begin{center}
  
```{r, results = 'asis'}
join_df %<>%
  filter(dolbom_prop != 0, dolbom_prop < 1)

join_df_std <- join_df %>% 
  mutate_at(c('dolbom_prop',
              '시군구별_평균소득월액',
              '수업교원 1인당 학생수',
              '시군구별_천명당사설학원수',
              '읍면동구분별_경력단절여성가구비율',
              '읍면동별_다문화가구비율',
              '시군구별_아동복지시설이용비율',
              '시군구별_기초수급자비율',
              '시군구별_초등학생연령비율',
              '시도별_읍면동구분별_지역아동센터이용비율',
              '학교별_예상_학원참여도'),
            ~(scale(.) %>% as.vector))

reg_all <- lm(학교별_예상_학원참여도 ~
                dolbom_prop * 
                (시군구별_평균소득월액 +
                   `수업교원 1인당 학생수` +
                   시군구별_천명당사설학원수 +
                   읍면동구분별_경력단절여성가구비율 +
                   읍면동별_다문화가구비율 +
                   시군구별_아동복지시설이용비율 +
                   시군구별_기초수급자비율 +
                   시군구별_초등학생연령비율 +
                   시도별_읍면동구분별_지역아동센터이용비율 +
                   읍면동구분),
              data = join_df_std)

texreg(reg_all,
       caption = "회귀모형 결과",
       custom.coef.map = list("(Intercept)" = NA,
                              "dolbom_prop" = "돌봄교실 참여 비율",
                           "시군구별_평균소득월액" = "지역 평균소득",
                           "수업교원 1인당 학생수" = "수업교원 1인당 학생 수",
                           "시군구별_천명당사설학원수" = "지역 내 천명당 학원 수",
                           "읍면동구분별_경력단절여성가구비율" = "지역 경력단절여성 가구 비율",
                           "읍면동별_다문화가구비율" = "지역 다문화가구 비율",
                           "시군구별_아동복지시설이용비율" = "지역 아동복지시설 이용비율",
                           "시군구별_기초수급자비율" = "지역 기초수급자비율",
                           "시군구별_초등학생연령비율" = "지역 초등학생 인구 비율",
                           "시도별_읍면동구분별_지역아동센터이용비율" = "지역아동센터(대체돌봄) 이용비율",
                           "읍면동구분면부" = "지역구분(면)",
                           "읍면동구분읍부" = "지역구분(읍)",
                           "dolbom_prop:시군구별_평균소득월액" = "(상호작용) 돌봄교실 참여비율 : 지역 평균소득",
                           "dolbom_prop:`수업교원 1인당 학생수" = "(상호작용) 돌봄교실 참여비율 : 수업교원 1인당 학생 수",
                           "dolbom_prop:시군구별_천명당사설학원수" = "(상호작용) 돌봄교실 참여비율 : 지역 내 천명당 학원 수",
                           "dolbom_prop:읍면동구분별_경력단절여성가구비율" = "(상호작용) 돌봄교실 참여비율 : 지역 경력단절여성 가구 비율",
                           "dolbom_prop:읍면동별_다문화가구비율" = "(상호작용) 돌봄교실 참여비율 : 지역 다문화가구 비율",
                           "dolbom_prop:시군구별_아동복지시설이용비율" = "(상호작용) 돌봄교실 참여비율 : 지역 아동복지시설 이용비율",
                           "dolbom_prop:시군구별_기초수급자비율" = "(상호작용) 돌봄교실 참여비율 : 지역 기초수급자비율",
                           "dolbom_prop:시군구별_초등학생연령비율" = "(상호작용) 돌봄교실 참여비율 : 지역 초등학생 인구 비율",
                           "dolbom_prop:시도별_읍면동구분별_지역아동센터이용비율" = "(상호작용) 돌봄교실 참여비율 : 지역아동센터(대체돌봄) 이용비율",
                           "dolbom_prop:읍면동구분면부" = "(상호작용) 돌봄교실 참여비율 : 지역구분(면)",
                           "dolbom_prop:읍면동구분읍부" = "(상호작용) 돌봄교실 참여비율 : 지역구분(읍)"
                           ),
       custom.model.names = c("계수 추정치 (표준오차)"),
       single.row = T, digits = 4,
       table = F, center = T
       )
```
\end{center}

Adjusted R-squared의 값은 `r round(summary(reg_all)$adj.r.squared, 4)`이다. 이를 통해 정확도가 매우 높은 모델이 도출되었다고 할 수 있다.

유의미한 변수를 영향이 큰 순서대로 나열하면 다음과 같다.

```{r}
reg_all_p <- reg_all %>% 
  summary() %$%
  coefficients[,4]

reg_all %$% 
  tibble(변수명 = names(coefficients),
         계수 = as.vector(coefficients),
         p_value = reg_all_p) %>% 
  filter(p_value <= 0.05) %>% 
  arrange(desc(abs(계수))) %>% 
  gt()
```

우선, 돌봄교실 참여 비율이 학원 참여율에 유의미한 영향을 미침을 알 수 있다. 또한, 여러 교호작용 변수(confounding factor)를 결합하였을 때 유의미한 변수들이 있었다. 이는 즉 **돌봄교실은 사적돌봄(사교육)을 대체할 수 있는 관계이고, 이를 더 효율적으로 대체하기 위해서는 여러 사회경제적 상황에 따라 다른 정책을 적용해야 함**을 시사한다.

지역이 학원 참여율에 미치는 영향이 가장 컸다. 다만, 지역은 0 또는 1의 값만 가지는 dummy variable이기 때문에 구조적으로 숫자가 크게 나올 수밖에 없다는 점을 참작해야 한다. 그 뒤로는 지역아동센터 이용 비율 (즉, 다른 공적돌봄의 형태인 지역아동센터 이용), 경력단절여성 가구 비율, 평균소득 등이 높은 연관성을 가진 것으로 나타났다.

유의미한 변수를 영향이 큰 순서대로 정리하면 다음과 같다.

1. 사교육 참여율에 독립적으로 영향을 주는 변수: 지역, 지역아동센터 이용비율(다른 형태의 대체돌봄), 경력단절여성 가구비율, 평균소득, 지역 내 초등학생 비율, 돌봄학교 참여율, 다문화가구비율, 수업교원 1인당 학생수

2. 돌봄학교 참여율과 교호작용이 발생하면서 사교육 참여율에 영향을 주는 변수: 지역, 평균소득, 지역 내 학원 수, 지역아동센터 이용비율

<br>

## 돌봄교실 참여비율에 따른 사교육 참여율 시각화

독립변인 $X$(학교별 돌봄교실 참여비율)와 종속변인 $Y$(학교별 예상 사교육 참여율)를 시각화한 결과는 다음과 같다.

```{r}
plt_main <- join_df %>% 
  filter(!is.na(읍면동구분)) %>% 
  ggplot(mapping = aes(x = dolbom_prop * 100, y = 학교별_예상_학원참여도 * 100)) +
  geom_point(alpha = 0.1) +
  labs(title = "학교별 돌봄학교 참여비율에 따른 사교육 참여도",
       x = "교내 돌봄학교 참여율(%)",
       y = "교내 사교육 예상 참여율(%)",
       caption = "출처: 한국교육학술정보원 학교알리미 공개용데이터(2023), 통계청 초중고 사교육비조사(2023)") +
  geom_smooth(method = "lm") +
  coord_cartesian(ylim = c(45, 88)) +
  theme_gray(base_family = "nanum")

suppressMessages(print(plt_main))
```

시각화 결과 뚜렷한 감소 추세를 확인할 수 있다. 즉, **초등돌봄교실이 사교육을 대체할 수 있는 관계임이 명확히 드러난다**.

## 유의한 영향을 주는 기타 사회경제적 독립변수 분석

유의미하다고 판단된 사회경제적 독립변수별로, 종속변수 $Y$인 예상 사교육 참여도를 다음과 같이 시각화하였다.

### 지역 구분(동/읍/면)별 예상 사교육 참여율

```{r}
plt_region <- join_df %>% 
  filter(!is.na(읍면동구분)) %>%
  mutate(읍면동구분 = factor(읍면동구분)) %>% 
  ggplot(mapping = aes(x = reorder(읍면동구분, 학교별_예상_학원참여도, FUN = (\(x) median(x, na.rm = T)), decreasing = T),
                       y = 학교별_예상_학원참여도 * 100)) +
  geom_boxplot() +
  labs(title = "지역 구분별 사교육 참여율",
       x = "지역 구분(동/읍/면)",
       y = "교내 사교육 예상 참여율 (%)",
       caption = "출처: 한국교육학술정보원 학교알리미 공개용데이터(2023), 통계청 초중고 사교육비조사(2023)") +
  theme_gray(base_family = "nanum")

print(plt_region)
```

지역 구분별로 학원참여율이 확연히 다른 것을 알 수 있다.

더 구체적으로, 지도에 이를 시각화한 결과는 다음과 같다.

```{r}
coords_kr <- c(left = 124, right = 131.5, top = 38.7, bottom = 33)

suppressMessages(base_map_kr <- get_stadiamap(coords_kr, zoom = 7))

plt_map_kr <- base_map_kr %>%
  ggmap() +
  geom_point(data = filter(join_df, 학교별_예상_학원참여도 > 0.3),
             mapping = aes(x = 경도, y = 위도, color = 학교별_예상_학원참여도 * 100), alpha = 0.2) +
  labs(title = "전국 초등학교의 사교육 참여 비율",
       caption = "출처: 한국교육학술정보원 학교알리미 공개용데이터(2023), 통계청 초중고 사교육비조사(2023)",
       color = "사교육\n참여 비율(%)") +
  theme_gray(base_family = "nanum") +
  theme_nothing(legend = T) +
  scale_color_gradient(low = "red", high = "yellow")

suppressMessages(print(plt_map_kr))
```

대도시 지역이 농촌 지역보다 사교육 참여율이 더 높음을 알 수 있다. 이는 사설 학원의 접근성, 즉 교육 인프라와 연관된 현상이라고 추정할 수 있다.

<br>

### 지역아동센터 이용비율 (다른 형태의 공적돌봄)

```{r}
plt_adong <- join_df %>% 
  ggplot(mapping = aes(x = 시도별_읍면동구분별_지역아동센터이용비율 * 100, y = 학교별_예상_학원참여도 * 100)) +
  geom_point(alpha = 0.1) +
  labs(title = "지역아동센터 이용비율에 따른 사교육 참여도",
       x = "지역아동센터 이용비율(%)",
       y = "교내 사교육 예상 참여율(%)",
       caption = "출처: 한국교육학술정보원 학교알리미 공개용데이터(2023),\n통계청 초중고 사교육비조사(2023), 통계청 인구총조사(2020)") +
  geom_smooth(method = "lm") +
  theme_gray(base_family = "nanum")

suppressMessages(print(plt_adong))
```

지역아동센터(를 통한 공적돌봄)의 사용률이 늘어날수록 사교육 참여율이 감소한다. 이를 통해 돌봄교실이 아닌 다른 형태의 공적돌봄 역시 사적돌봄(사교육)을 대체할 수 있는 가능성이 있다.

지역아동센터는 저소득층, 다문화가구, 한부모가정 등을 우선 지원계층으로 선정하기 때문에[@JiyeokAdong] 사교육과 지역아동센터가 완전히 동일한 선택 조건을 가지고 있지 않다는 반론을 제기할 수 있다. 하지만 정원의 50%까지는 일반아동을 모집하므로, 지역아동센터는 사적돌봄의 대체요인이 될 수 있다고 판단하였다.

<br>

### 경력단절여성 가구비율

```{r}
plt_gyeongdan <- join_df %>% 
  ggplot(mapping = aes(x = 읍면동구분별_경력단절여성가구비율 * 100, y = 학교별_예상_학원참여도 * 100)) +
  geom_point(alpha = 0.1) +
  labs(title = "지역 내 경력단절여성 가구비율에 따른 사교육 참여도",
       x = "지역 내 경력단절여성 가구 비율(%)",
       y = "교내 사교육 예상 참여율(%)",
       caption = "출처: 한국교육학술정보원 학교알리미 공개용데이터(2023),\n통계청 초중고 사교육비조사(2023), 통계청 인구총조사(2020)") +
  geom_smooth(method = "lm") +
  theme_gray(base_family = "nanum")

suppressMessages(print(plt_gyeongdan))
```

경력단절여성 가구 이용비율이 늘어날수록 사교육 참여율도 늘어난다. 이는 "경력단절여성 가구는 집에서 아이를 돌보는 시간이 많을 것이므로 사교육 참여율이 낮을 것이다"라는 초기 직관에 반한다.

이에 관해 몇몇 설명을 제시할 수 있다. 경력단절여성 가구는 (즉, 가정 내 전업주부가 있는 가구는) 자녀의 학업에 더 관심이 많아 사교육을 더 많이 시킨다는 가설을 세울 수 있다. 또 하나의 설명으로는, 경력단절여성 가구는 부부 중 한 명만 일해도 될 정도로 소득이 높아 자녀를 사교육에 더 많이 참여하게 한다고 가설을 세울 수 있다.

그 중 두 번째 가설을 살펴보자. 소득에 따른 경력단절여성 가구의 비율을 시각화하면 다음과 같다.

```{r}
plt_income_gyeongdan <- join_df %>% 
  ggplot(mapping = aes(x = 시군구별_평균소득월액 / 10000, y = 읍면동구분별_경력단절여성가구비율 * 100)) +
  geom_point(alpha = 0.1) +
  labs(title = "지역의 평균소득에 따른 지역별 경력단절여성 가구 비율",
       x = "지역의 월평균소득(만원)",
       y = "지역 내 경력단절여성 가구 이용비율(%)",
       caption = "출처: 국민연금공단 자격 시구신고(2020), 통계청 인구총조사(2020)") +
  geom_smooth(method = "lm") +
  theme_gray(base_family = "nanum")

suppressMessages(print(plt_income_gyeongdan))
```

뚜렷하게 증가하는 모습을 보이므로, 두번째 가설이 더 타당하다고 간주할 수 있다. 소득과의 교호작용이 두드러지므로, 경력단절여성 가구 비율이라는 변수는 소득이라는 변수에 통합할 수 있을 것이다.

### 평균소득

```{r}
plt_income <- join_df %>% 
  ggplot(mapping = aes(x = 시군구별_평균소득월액 / 10000, y = 학교별_예상_학원참여도 * 100)) +
  geom_point(alpha = 0.1) +
  labs(title = "지역의 평균소득에 따른 사교육 참여도",
       x = "지역의 월평균소득(만원)",
       y = "교내 사교육 예상 참여율(%)",
       caption = "출처: 한국교육학술정보원 학교알리미 공개용데이터(2023),\n통계청 초중고 사교육비조사(2023), 국민연금공단 자격 시구신고(2020)") +
  geom_smooth(method = "lm") +
  theme_gray(base_family = "nanum")

suppressMessages(print(plt_income))
```

위 경력단절여성 가구비율의 가설처럼, 평균소득이 증가할수록 사교육 참여도가 높다. 즉, 경제적인 여유가 있다면 사교육을 선택할 확률이 높다는 것을 의미한다. 따라서, 경제적 여건이 제약되어 사교육을 선택하지 못하는 상황에서 초등돌봄교실은 충분한 대체 형태의 돌봄이 될 수 있다.

### 지역 내 초등학생 비율

```{r}
plt_demog <- join_df %>% 
  ggplot(mapping = aes(x = 시군구별_초등학생연령비율 * 100, y = 학교별_예상_학원참여도 * 100)) +
  geom_point(alpha = 0.1) +
  labs(title = "지역의 초등학생 비율에 따른 사교육 참여도",
       x = "지역의 초등학생 연령 인구 비율(%)",
       y = "교내 사교육 예상 참여율(%)",
       caption = "출처: 한국교육학술정보원 학교알리미 공개용데이터(2023),\n통계청 초중고 사교육비조사(2023), 행정안전부 주민등록인구현황(2024)") +
  geom_smooth(method = "lm") +
  theme_gray(base_family = "nanum")

suppressMessages(print(plt_demog))
```

타 변수보다 추세가 덜 뚜렷하지만, 지역 내 초등학생 비율이 높을수록 사교육 참여도가 대체로 높음을 알 수 있다. 다만 지역 내 초등학생 비율은 농촌 지역보다 도시 지역(최근 개발된 신도시)에서 가장 높은 추세를 보이므로, '지역'이라는 변수와 교호작용을 가진다. 따라서 해당 변수는 지역이라는 변수에 통합할 수 있을 것이다.

<br>

### 다문화가구 비율

```{r}
plt_immig <- join_df %>% 
  ggplot(mapping = aes(x = 읍면동별_다문화가구비율 * 100, y = 학교별_예상_학원참여도 * 100)) +
  geom_point(alpha = 0.1) +
  labs(title = "지역의 다문화가구 비율에 따른 사교육 참여도",
       x = "지역의 다문화가구 비율(%)",
       y = "교내 사교육 예상 참여율(%)",
       caption = "출처: 한국교육학술정보원 학교알리미 공개용데이터(2023),\n통계청 초중고 사교육비조사(2023), 행정안전부 지방자치단체외국인주민현황(2022)") +
  geom_smooth(method = "lm") +
  theme_gray(base_family = "nanum")

suppressMessages(print(plt_immig))
```

다문화가구 비율이 높을수록 사교육 참여 비율이 떨어진다. 이런 추세에 대하여 초등돌봄교실, 지역아동센터를 비롯한 공적돌봄 시스템에서 다문화가정의 자녀를 우선선발하기 때문에, 사적돌봄 대신 공적돌봄의 이용자가 될 가능성이 크다는 것을 의미한다고 추측할 수 있다. 다문화가구의 비율이 높은 곳은 지역규모가 비교적 작은 면, 읍 지역이었기 때문에 지역의 교육인프라와 관련된 문제로도 해석할 수 있다.

<br>

### 수업교원 1인당 학생수

```{r}
plt_numstud <- join_df %>% 
  ggplot(mapping = aes(x = `수업교원 1인당 학생수`, y = 학교별_예상_학원참여도 * 100)) +
  geom_point(alpha = 0.1) +
  labs(title = "학교의 교원 1인당 학생 수에 따른 사교육 참여도",
       x = "학교별 수업교원 1인당 학생 수(명)",
       y = "교내 사교육 예상 참여율(%)",
       caption = "출처: 한국교육학술정보원 학교알리미 공개용데이터(2023), 통계청 초중고 사교육비조사(2023)") +
  geom_smooth(method = "lm") +
  theme_gray(base_family = "nanum")

suppressMessages(print(plt_numstud))
```

수업교원 1인당 학생 수가 높을수록 사교육 참여율이 증가한다. 다만, 수업교원 1인당 학생 수는 지역과 높은 연관을 가진다. 교원 1인당 학생 수가 높을수록 더 도시화된 지역에 학교가 위치한 경향을 보인다. 따라서 수업교원 1인당 학생 수가 사교육 참여율을 설명하는 것은 지역이라는 변수로 귀속시킬 수 있다.

<br>

## 교호작용 변수 시각화 결과

"돌봄교실 참여 비율"이라는 변수와 교호작용이 있는 변수에 대하여, 해당 교호작용이 독립변수와 종속변수 사이에서 어떠한 양상으로 나타나는지 살펴볼 필요가 있다. 이를 위해 교호작용 변수들을 독립변수와 종속변수와 함께 모두 시각화한 결과는 다음과 같다.

<br>

### 지역

```{r}
plt_conf_region <- join_df %>% 
  filter(!is.na(읍면동구분)) %>% 
  ggplot(mapping = aes(x = dolbom_prop * 100, y = 학교별_예상_학원참여도 * 100, color = 읍면동구분)) +
  geom_point(alpha = 0.1) +
  labs(title = "학교별 돌봄학교 참여비율과 지역에 따른 사교육 참여도",
       x = "교내 돌봄학교 참여율(%)",
       y = "교내 사교육 예상 참여율(%)",
       caption = "출처: 한국교육학술정보원 학교알리미 공개용데이터(2023), 통계청 초중고 사교육비조사(2023)") +
  geom_smooth(method = "lm") +
  coord_cartesian(ylim = c(45, 88)) +
  theme_gray(base_family = "nanum")

suppressMessages(print(plt_conf_region))
```

돌봄교실 참여 비율과 사교육 참여도 모두 지역에 따라서 극명한 차이를 보임을 알 수 있다. 특히, 지역 구분별로 회귀직선을 그렸을 때 면 지역이 동/읍 지역에서보다 기울기가 완만함을 알 수 있다. 이는 사교육 참여율이 전반적으로 낮은 상태로 유지되면서, 동/읍에 비해 돌봄교실이 상대적으로 약한 대체관계를 가짐을 알려준다. 다만, 면 지역에서는 돌봄교실 참여율이 일정하게 높고 사교육 참여율은 일정하게 낮기 때문에 기울기가 완만하게 도출되었을 가능성이 있다. 이는 5.3.1에서 언급한 교육 인프라의 부족, 즉 농촌 지역에서의 사교육의 낮은 접근성 등으로 설명할 수 있다.

<br>

### 평균소득

```{r}
plt_conf_income <- join_df %>% 
  ggplot(mapping = aes(x = dolbom_prop * 100, y = 학교별_예상_학원참여도 * 100, color = 시군구별_평균소득월액 / 10000)) +
  geom_point(alpha = 0.2) +
  labs(title = "학교별 돌봄학교 참여비율과 평균소득에 따른 사교육 참여도",
       x = "교내 돌봄학교 참여율(%)",
       y = "교내 사교육 예상 참여율(%)",
       color = "지역의 월평균소득\n(백만원)",
       caption = "출처: 한국교육학술정보원 학교알리미 공개용데이터(2023),\n통계청 초중고 사교육비조사(2023), 국민연금공단 자격 시구신고(2020)") +
  geom_smooth(method = "lm") +
  coord_cartesian(ylim = c(45, 88)) +
  theme_gray(base_family = "nanum") +
  scale_color_gradient(low = "red", high = "yellow")

suppressMessages(print(plt_conf_income))
```

돌봄교실 참여 비율과 사교육 참여도 모두 소득에 따라서 극명한 차이를 보임을 알 수 있다.

<br>

### 지역 내 인구당 학원 수

```{r}
plt_conf_hagwon <- join_df %>% 
  ggplot(mapping = aes(x = dolbom_prop * 100, y = 학교별_예상_학원참여도 * 100, color = 시군구별_천명당사설학원수)) +
  geom_point(alpha = 0.2) +
  labs(title = "학교별 돌봄학교 참여비율과 지역 내 학원 수에 따른 사교육 참여도",
       x = "교내 돌봄학교 참여율(%)",
       y = "교내 사교육 예상 참여율(%)",
       color = "인구 천명당\n사설학원 수(개)",
       caption = "출처: 한국교육학술정보원 학교알리미 공개용데이터(2023),\n통계청 초중고 사교육비조사(2023), 한국교육개발원 교육기본통계(2023)") +
  geom_smooth(method = "lm") +
  coord_cartesian(ylim = c(45, 88)) +
  theme_gray(base_family = "nanum") +
  scale_color_gradient(low = "red", high = "yellow")

suppressMessages(print(plt_conf_hagwon))
```

돌봄교실 참여 비율과 사교육 참여도 모두 지역 내 (인구 당) 학원 수에 따라서 극명한 차이를 보임을 알 수 있다.

<br>

### 지역아동센터 이용비율 (다른 형태의 공적돌봄)

```{r}
plt_conf_childcenter <- join_df %>% 
  ggplot(mapping = aes(x = dolbom_prop * 100, y = 학교별_예상_학원참여도 * 100, color = 시도별_읍면동구분별_지역아동센터이용비율 * 100)) +
  geom_point(alpha = 0.2) +
  labs(title = "학교별 돌봄학교 참여비율과 지역아동센터 이용비율에 따른 사교육 참여도",
       x = "교내 돌봄학교 참여율(%)",
       y = "교내 사교육 예상 참여율(%)",
       color = "지역아동센터\n이용비율(%)",
       caption = "출처: 한국교육학술정보원 학교알리미 공개용데이터(2023),\n통계청 초중고 사교육비조사(2023), 통계청 인구총조사(2020)") +
  geom_smooth(method = "lm") +
  coord_cartesian(ylim = c(45, 88)) +
  theme_gray(base_family = "nanum") +
  scale_color_gradient(low = "red", high = "yellow")

suppressMessages(print(plt_conf_childcenter))
```

돌봄교실 참여 비율과 사교육 참여도 모두 지역아동센터 이용비율 (즉, 다른 형태의 공적돌봄 이용 비율)에 따라서 극명한 차이를 보임을 알 수 있다.

<br>

## Random Forest 시행 결과

Random Forest 기법을 통하여 세운 모델의 정확성을 살펴보자.

```{r}
set.seed(1)

join_df_rf <- join_df %>% 
  rename(수업교원_1인당_학생수 = "수업교원 1인당 학생수") %>% 
  select(학교별_예상_학원참여도,
         dolbom_prop,
         시군구별_평균소득월액,
         수업교원_1인당_학생수,
         시군구별_천명당사설학원수,
         읍면동구분별_경력단절여성가구비율,
         읍면동별_다문화가구비율,
         시군구별_아동복지시설이용비율,
         시군구별_기초수급자비율,
         시군구별_초등학생연령비율,
         시도별_읍면동구분별_지역아동센터이용비율,
         읍면동구분)

train_index <- sample(1:nrow(join_df_rf), size = 0.7 * nrow(join_df_rf))
test_data <- join_df_rf[-train_index,]

rf_model <- randomForest(학교별_예상_학원참여도 ~
                           dolbom_prop * 
                           (시군구별_평균소득월액 +
                              수업교원_1인당_학생수 +
                              시군구별_천명당사설학원수 +
                              읍면동구분별_경력단절여성가구비율 +
                              읍면동별_다문화가구비율 +
                              시군구별_아동복지시설이용비율 +
                              시군구별_기초수급자비율 +
                              시군구별_초등학생연령비율 +
                              시도별_읍면동구분별_지역아동센터이용비율 +
                              읍면동구분),
                         data = join_df_rf,
                         subset = train_index,
                         importance = T,
                         na.action = na.exclude)
```

```{r}
predict_df <- predict(rf_model, test_data)
mse <- mean((predict_df - test_data$학교별_예상_학원참여도)^2, na.rm = T)
cat(paste("모델의 평균제곱오차(Mean Squared Error, MSE): ", round(mse, 4)))
```

모델이 테스트 데이터를 예측하였을 때 평균제곱오차(MSE)가 충분히 작음을 알 수 있다. 즉, 회귀분석을 통해 규명한 변수로 세운 모델이 충분히 정확하다는 결론을 내릴 수 있다.

```{r}
importance(rf_model) %>% 
  kable()
```

위의 `importance()` 함수를 통해 도출한 결과값은 모델 내 각 변수의 중요도를 보여준다. `%IncMSE` 열은 각 변수가 추가되었을 때 MSE가 어느 정도 증가하는지를 알려준다. 이 값이 높을수록 더 중요한 변수임을 시사한다.

또한, `IncNodePurity` 열은 해당 변수로 인해 분리된 결과에 대한 node impurity의 정도를 모든 트리의 평균에 대하여 보여준다. 이 경우에도 값이 높을수록 더 중요한 변수임을 시사한다.

```{r, include = F}
imp <- varImpPlot(rf_model) %>% 
  tibble(변수명 = names(.[,1]),
         `%IncMSE` = .[,1],
         IncNodePurity = .[,2]) %>% 
  select(변수명, `%IncMSE`, IncNodePurity)
```


```{r}
imp_plot_1 <- imp %>% 
  ggplot(mapping = aes(x = `%IncMSE`, y = reorder(변수명, `%IncMSE`), fill = `%IncMSE`)) +
  geom_col() +
  theme_gray(base_family = "nanum") +
  scale_fill_gradient(low = "red", high = "yellow") +
  scale_y_discrete(labels = c(
    "dolbom_prop" = "돌봄교실\n이용비율",
    "시군구별_평균소득월액" = "지역\n평균소득",
    "수업교원_1인당_학생수" = "수업교원\n1인당 학생수",
    "시군구별_천명당사설학원수" = "지역 내\n천명당 학원수",
    "읍면동구분별_경력단절여성가구비율" = "지역 내 경력단절여성\n가구 비율",
    "시군구별_아동복지시설이용비율" = "지역 내 아동복지시설\n이용 비율",
    "시군구별_초등학생연령비율" = "지역 내 초등학생\n인구 비율",
    "읍면동별_다문화가구비율" = "지역 내\n다문화가구 비율",
    "시군구별_기초수급자비율" = "지역 기초수급자\n인구 비율",
    "시도별_읍면동구분별_지역아동센터이용비율" = "지역아동센터\n(대체공적돌봄) 이용 비율",
    "읍면동구분" = "지역 구분\n(읍/면/동)"
  )) +
  labs(y = "변수명") +
  theme(legend.position = "none")

imp_plot_2 <- imp %>% 
  ggplot(mapping = aes(x = IncNodePurity, y = reorder(변수명, IncNodePurity), fill = IncNodePurity)) +
  geom_col() +
  scale_fill_gradient(low = "red", high = "yellow") +
  scale_y_discrete(labels = c(
    "dolbom_prop" = "돌봄교실\n이용비율",
    "시군구별_평균소득월액" = "지역\n평균소득",
    "수업교원_1인당_학생수" = "수업교원\n1인당 학생수",
    "시군구별_천명당사설학원수" = "지역 내\n천명당 학원수",
    "읍면동구분별_경력단절여성가구비율" = "지역 내 경력단절여성\n가구 비율",
    "시군구별_아동복지시설이용비율" = "지역 내 아동복지시설\n이용 비율",
    "시군구별_초등학생연령비율" = "지역 내 초등학생\n인구 비율",
    "읍면동별_다문화가구비율" = "지역 내\n다문화가구 비율",
    "시군구별_기초수급자비율" = "지역 기초수급자\n인구 비율",
    "시도별_읍면동구분별_지역아동센터이용비율" = "지역아동센터\n(대체공적돌봄) 이용 비율",
    "읍면동구분" = "지역 구분\n(읍/면/동)"
  )) +
  theme_gray(base_family = "nanum") +
  theme(legend.position = "none",
        axis.title.y = element_blank())
  
grid.arrange(imp_plot_1, imp_plot_2, nrow = 1,
             top = textGrob("Random Forest 시행 결과 중요한 변수",
                        gp = gpar(fontfamily = "nanum")))
```

위 그래프를 분석하면 다음과 같다.

1. `%IncMSE` 값이 큰 변수 (중요한 변수) [상위 5개]: 지역아동센터(대체공적돌봄) 이용 비율, 지역 내 경력단절여성 가구 비율, 지역 기초수급자 인구 비율, 지역 평균소득, 지역 내 천명당 학원 수

2. `IncNodePurity` 값이 큰 변수(중요한 변수) [상위 5개]: 지역아동센터(대체공적돌봄) 이용 비율, 지역 내 경력단절여성 가구 비율, 지역 구분, 수업교원 1인당 학생수, 지역 평균소득 [단, 3위 아래의 변수들은 중요도가 급감하였다.]

이를 통해 다음 사실을 알 수 있다.

*  지역아동센터를 통한 돌봄이 사교육 참여도를 결정짓는 가장 중요한 변수였다. 5.3.2에서 우리는 지역아동센터와 같은 다른 형태의 공적돌봄이 사교육을 대체할 수 있음을 보였다. Random Forest 시행 결과, 다른 형태의 공적돌봄이 초등돌봄교실보다 더 큰 중요성을 가지는 변수라고 할 수 있다. 즉, 다른 형태의 공적돌봄이 초등돌봄교실보다 사교육을 더 잘 대체한다고 볼 수 있다.

*  경력단절여성 가구 비율 또한 중요한 변수로 도출되었다. 다만 이는 5.3.3에서 보였듯이 가구소득과 연관된 변수이다.

*  소득 역시 중요한 변수였다. 즉, 사교육 이용에 제약이 되는 가장 중요한 변수는 금전적인 요인이라고 해석할 수 있다.

*  이외 변수는 중요도 순위가 일정하지 않았다. 이에 따라 분석 대상에서 제외하였다.

**정리하자면, 사적돌봄, 즉 사교육을 대체할 수 있는 것은 초등돌봄교실과 다른 형태의 공적돌봄 모두 해당된다. 그러나 초등돌봄교실에 비해 다른 형태의 공적돌봄(지역아동센터)이 사교육 대체에 더 큰 효과를 발휘했다.**

<br>

# 결론 및 제언

## 결론

다중선형회귀분석을 통한 EDA를 시행한 후 이를 Random Forest 기법으로 검증한 결과, '초등돌봄교실'을 비롯한 공적돌봄이 사적돌봄을 대체할 수 있음을 확인하였다. 사적돌봄과 공적돌봄 모두 충분히 '돌봄'이라는 기능을 수행함에 있어서 문제가 없고, 이 때문에 일차적인 돌봄의 목적에 입각하여 보았을 때 공적돌봄과 사적돌봄은 대체 가능하다. 다만 다음과 같은 분석 역시 수행 가능하다.

### 공적돌봄의 유인가

위에서 여러 시각화된 사회경제적 변수들의 교호작용을 살펴보았을 때, 이미 사적돌봄을 이용하고 있는 수요자층이 공적돌봄으로 넘어오게 하는 유인가는 부족한 상태라는 것을 확인할 수 있었다. 소득이 충분하거나, 지역규모가 충분히 큰 경우 공적돌봄보다 사적돌봄을 더 선호하는 경향이 있음이 드러났다. 5.3.1에서 확인할 수 있듯이 대도시 지역이 농촌 지역보다 사교육 참여율이 더 높음을 알 수 있다. 또한 5.3.3과 5.3.4에서는 경제적 여유가 있는 상황에서는 사교육을 선택할 확률이 높음을 확인했다. 이에 기존의 공적돌봄을 사적돌봄과 대조하였을 때 공적돌봄이 갖는 비교우위가 비용적 측면과 접근성 외에는 거의 확보되지 않았다고 평가할 수 있다.

여러 가지 공적·사적돌봄 서비스가 혼재하는 상황에서 수요자가 특정한 형태의 돌봄을 선택하게 만들기 위해서는 실질적인 유인가가 필요하다. 이 경우, 사적돌봄 이용으로 인한 부담을 절감하겠다는 공적돌봄의 취지를 실현하기 위해서는, 공적돌봄의 이점과 특색을 유지·강화하는 방향으로 공적돌봄이 개편되어야 한다.

### 초등돌봄교실과 지역아동센터의 비교

이외에도 고려할 점은, 5.3.2와 5.5에서 확인하였듯이 초등돌봄교실에 비해 다른 형태의 공적돌봄인 지역아동센터가 사적돌봄 대체에 더 중요하게 기능하였다는 것이다. 이에 지역아동센터와 초등돌봄교실의 공통점과 차이점을 파악하고, 새로 도입하는 늘봄학교의 특성을 비교함으로써 늘봄학교 도입의 효과성을 간단히 예측해볼 수 있다. 초등돌봄교실과 지역아동센터의 공통점은 다음과 같다. 첫째, 초등돌봄교실과 지역아동센터는 모두 교육 취약계층이 아닌 일반아동도 수용한다. 돌봄교실에서의 기본적인 대상이 맞벌이 가구라는 점, 지역아동센터는 정원의 50%까지 일반아동을 선발한다는 점에서 일반아동을 수용한다고 평가할 수 있다. 둘째, 초등돌봄교실의 간식비나 지역아동센터의 5만원 이내 부담금과 같은 소정의 금액을 제외하면 돌봄 서비스가 무상이다.

한편 차이점은 센터운영(거점형 돌봄)과 이용시간에서 발생한다. 먼저 학교 안 교실에서 시행되는 초등돌봄교실과 다르게, 지역아동센터는 거점형 돌봄으로 운영된다. 이에 이동 가능성 측면에서 초등돌봄교실이 접근성이 더 높다고 평가할 수 있다. 또한 초등돌봄교실은 평일 방과후~19시까지 운영되지만, 지역아동센터는 주말과 공휴일을 포함해 19시~22시까지의 긴 이용시간을 보장한다.[@KeriNeulbom]

이제 정부가 새로 시행하고자 하는 늘봄학교와, 기존의 초등돌봄교실/지역아동센터를 비교해보자. 늘봄학교는 초등돌봄교실과 비교했을 때, 접근성은 유지하고, 비용적 측면에서는 우위를 가진다. 늘봄은 기존 학교돌봄을 통합해 운영되므로 교내에서 이루어지기에, 접근성의 이점은 그대로 유지된다. 반면 간식비를 수요자가 부담했던 초등돌봄교실과 달리 늘봄은 필요한 운영비를 전부 국가가 부담하므로 비용적인 측면에서 더 우위를 지닌다. 또한 늘봄학교는 이용자 대상 범위가 늘어났고, 신청자 전원 수용을 보장하고 있기에 수요가 더 늘어날 것이라고 예측할 수 있다. 한편, 초등돌봄교실과 비교하였을 때 늘봄학교는 지역아동센터처럼 더 긴 이용시간을 보장하고, 교내에서 수용이 어려운 경우 지역 연계를 통해 거점형 돌봄을 시행한다. 따라서, 늘봄학교는 초등돌봄교실과 비교하였을 때 도입 기조가 지역아동센터와 더 유사하다고 파악했다. 즉, 늘봄학교는 기존 초등돌봄교실의 이점을 유지·강화하고 지역아동센터의 유인가를 확보하는 방향으로 나아가고 있음을 확인할 수 있다. 

본 연구에서는 지역아동센터의 특성을 가진 공적돌봄형태가 사적돌봄(사교육) 절감에 더 큰 영향을 준다고 밝혔다. 따라서 늘봄학교가 사적돌봄을 대체하는 데 있어서 초등돌봄교실보다 더 큰 효과를 발휘할 수 있다는 긍정적인 결론을 내릴 수 있다.

## 제언

위 결론을 바탕으로 늘봄학교가 효과적으로 사적돌봄을 대체하기 위한 세 가지 차원의 제언을 해볼 수 있다.

첫째, 사적돌봄이 가지는 “다양하고 전문적인 프로그램 제공”이라는 강점을 늘봄학교에서도 일정 수준 확보해야 한다. 앞부분에서 우리는 경제적 여유와 교육 인프라가 충분히 마련된 상태에서는 대부분의 교육 수요자가 사적돌봄, 즉 사교육을 선택함을 확인했다. 이는 곧 현재까지 운영되어 온 초등돌봄교실이 비용적 측면과 접근성 이외의 유인가가 부족했다는 뜻으로 분석해 볼 수 있다. 따라서 늘봄학교가 사적돌봄을 보다 효과적으로 대체할 수 있는 공적돌봄이 되기 위해서는 교육 프로그램의 다양성과 전문성을 확보해 추가적인 유인가를 확보해야 한다. 시시각각 다양한 프로그램이 생겨나고 또 사라지는 사교육의 구조를 공적돌봄이 완전히 따라잡는 데에는 한계가 있을 수 있으나, 실질적인 수요를 바탕으로 한 전문적이고 다양한 교육 프로그램을 공급한다면 이것이 기존의 공적돌봄만이 가지고 있는 장점과 결합하여 충분히 강한 유인가로 작용할 것이라고 기대할 수 있다. 더불어 높은 질의 교육 프로그램 제공은 추후 교육격차, 문화자본격차 경감에도 큰 역할을 할 수 있기에, 늘봄학교에서는 수요에 맞추어 다양한 돌봄 프로그램을 공급하는 것이 필요하다.

둘째, 공적돌봄만이 가지고 있는 강점을 강화해야 한다. 이 또한 공적돌봄만의 유인가를 강화해야 한다는 첫 번째 제언과 일맥상통하는 내용이다. 대표적으로 학생들이 쉽게 접근 가능한 학교에서 지자체, 공공기관 등 지역의 자원과 연계될 수 있다는 점이 있다. 도서관, 시장, 지역 대학, 평생교육센터, 문화센터 등 각 지역의 여러 교육적 자원을 활용할 수 있다는 점은 사적돌봄에서 쉽게 따라잡을 수 없는 공적돌봄만의 큰 장점이다. 이미 부산형 늘봄학교에서는 실제로 대학이나 지역 회사 및 지역 시장 등과 함께 꾸려나가는 공공기관 연계 교육과정, 민간 연계 교육과정을 시행 중에 있다.[@Busan] 더불어, 공적돌봄은 지역별로 인프라가 부족한 분야에 대해 보충하는 프로그램을 제공하여 지역 격차를 줄이는 역할 또한 수행할 수 있다, 예를 들어 2024년 문화체육관광부는 문화취약지역의 늘봄학교에 다양한 문화예술교육 프로그램 제공을 강화할 것이라고 보도한 바 있다.[@Munche] 이처럼 사적이고 개인적인 차원에서 해결하기 어려운 교육적인 한계를 보충하는 것도 공적돌봄이 갖는 좋은 강점이라고 할 수 있다.

셋째, 늘봄학교의 늘어난 수요에 대한 대비가 필요하다. 늘봄학교에서 제공하는 돌봄은 지역아동센터에서 제공하는 것과 공통되는 특징이 많다. 기존 초등돌봄교실과 다르게 일반 아동도 모두 수용하며, 대부분 무상으로 진행되고, 돌봄 시간 역시 연장되었다. Random Forest 분석에서 사적돌봄과 대체 관계가 가장 높았던 지역아동센터의 돌봄 특징 다수가 늘봄학교에서도 나타나기 때문에, 이에 대한 수요가 이전 초등돌봄교실보다도 점점 늘어날 것으로 예측된다. 실제로도 2024년 4월 기준 초등학교 1학년 학생 중 74.3%인 13만 6000명이 늘봄학교를 이용하고 있어, 기존 2023년의 방과후(70.8%), 돌봄교실(34.5%) 이용자 수를 상회하는 모습이 관측되고 있다.[@MOE][@Munche] 이는 늘봄학교라는 공적돌봄의 수요가 늘어나고 있다는 긍정적인 신호이지만, 이러한 수요가 장기적으로 유지되기 위해서는 높은 질의 돌봄 공급이 안정적으로 유지되어야 한다. 즉, 수요를 감당할 수 있을 만큼의 충분한 공급을 확보하는 것이 현재 늘봄학교가 당면한 중요한 핵심 해결 과제이다. 일명 '학원 뺑뺑이'와 사교육비를 줄일 수 있는 여러 요소를 끌어온 늘봄학교가 잘 유지되기 위해서는, 여러 자원과 연계하여 공급을 안정적으로 확보하는 데에 집중하는 것이 필요하다.

위의 통계 분석을 통해 공적돌봄은 사적돌봄을 대체 가능한 관계에 있음을 살펴보았다. 특히 늘봄학교의 경우 대체 효과가 컸던 지역아동센터의 특징을 다수 가지고 있기에 공적돌봄을 통한 돌봄 공백 해소와 과도한 사교육비 부담 해소를 어느 정도 기대해 볼 수 있을 것으로 사료된다. 그러나 거주 지역 규모가 크거나 고소득인 가구의 경우 사적돌봄을 선택한다는 경향 역시 통계적으로 관측할 수 있었으며, 이는 초등돌봄교실이 사적돌봄에 비해 돌봄 서비스로서의 유인가가 상대적으로 부족했다고 해석할 수 있다. 

따라서 효과적인 늘봄학교 운영을 통해 공적돌봄의 입지를 점차 늘려가기 위해서는: 1) 다양하고 전문화된 교육 프로그램 운영 2) 지역과의 연계를 통한 공적돌봄만의 강점 강화에 집중하여 돌봄 서비스에 대한 유인가를 충분히 갖추는 것이 필요하다. 또한 3) 돌봄 서비스를 안정적이고 실질적으로 운영할 수 있는 공급을 충분히 갖추는 것 역시 중요한 과제라고 볼 수 있다. 이미 늘봄학교를 통한 공적돌봄은 접근성, 가격적 측면 등에서 충분한 이점을 가지고 있기에 이러한 부분이 보충된다면, 공적돌봄 활성화와 보호자의 사교육 부담, 돌봄 공백 부담을 효과적으로 경감시킬 수 있을 것이다.

\newpage

# 부록

## 사용 데이터 목록

본 연구에서 언급된 변수별로 사용한 데이터의 출처는 다음과 같다.

1. 시도별, 읍면동구분별, 학년별 학원참여도: 통계청, "초중고 사교육비조사" C형 자료, 2023, 2024. 5. 28. 접근, [https://doi.org/10.23333/P.450001.001](https://doi.org/10.23333/P.450001.001)

2. 학교별 전체 학생 대비 돌봄교실 참여율: 한국교육학술정보원 학교알리미, "보건/복지 - 방과후학교 운영 계획 및 운영ㆍ지원현황", 2023, 2024. 5. 28. 접근, [https://www.schoolinfo.go.kr/ng/go/pnnggo_a01_l2.do](https://www.schoolinfo.go.kr/ng/go/pnnggo_a01_l2.do)

3. 시군구별 월평균소득: 국민연금공단 가입지원실, "국민연금공단 자격 시구신고 평균소득월액", 2020. 11. 4., 2024. 5. 28. 접근, [https://www.data.go.kr/data/3046077/fileData.do](https://www.data.go.kr/data/3046077/fileData.do)

4. 학교별 수업교원 1인당 학생수: 한국교육학술정보원 학교알리미, "학사/학생 - 학년별·학급별 학생수", 2023, 2024. 5. 28. 접근, [https://www.schoolinfo.go.kr/ng/go/pnnggo_a01_l2.do](https://www.schoolinfo.go.kr/ng/go/pnnggo_a01_l2.do)

5. 시군구별 천명당 사설학원 수: 한국교육개발원, "인구 천명당 사설학원수(시도/시/군/구)", 2023, 2024. 5. 28. 접근, [https://kosis.kr/statHtml/statHtml.do?orgId=101&tblId=DT_1YL21191&conn_path=I2](https://kosis.kr/statHtml/statHtml.do?orgId=101&tblId=DT_1YL21191&conn_path=I2)

6. 시도별, 읍면동구분별 경력단절여성가구비율: 통계청, "인구총조사", 2020, 2024. 5. 28. 접근, 시도별 경력단절 여성이 있는 가구(20세이상, 일반가구)-시도, [https://kosis.kr/statHtml/statHtml.do?orgId=101&tblId=DT_1PQ2012&conn_path=I2](https://kosis.kr/statHtml/statHtml.do?orgId=101&tblId=DT_1PQ2012&conn_path=I2)

7. 읍면동별 다문화가구 비율: 행정안전부, "지방자치단체외국인주민현황", 2022, 2024. 5. 28. 접근, 읍면동별 다문화가구 현황, [https://kosis.kr/statHtml/statHtml.do?orgId=110&tblId=DT_110025_A045_A&conn_path=I2](https://kosis.kr/statHtml/statHtml.do?orgId=110&tblId=DT_110025_A045_A&conn_path=I2)

8. 시군구별 아동복지시설 이용 비율: 행정안전부, "한국도시통계", 2020, 2024. 5. 28. 접근, 사회복지시설수, [https://kosis.kr/statHtml/statHtml.do?orgId=110&tblId=DT_11001N_2013_A046&conn_path=I2](https://kosis.kr/statHtml/statHtml.do?orgId=110&tblId=DT_11001N_2013_A046&conn_path=I2)

9. 시군구별 기초수급자 비율: 행정안전부, "한국도시통계", 2020, 2024. 5. 28. 접근, 기초생활보장 대상자 및 장애인 등록률, [https://kosis.kr/statHtml/statHtml.do?orgId=110&tblId=DT_11001N_2013_A048&conn_path=I2](https://kosis.kr/statHtml/statHtml.do?orgId=110&tblId=DT_11001N_2013_A048&conn_path=I2)

10. 시군구별 초등학생 연령 비율: 행정안전부, "주민등록인구현황", 2024. 4., 2024. 5. 28. 접근, 행정구역(시군구)별/1세별 주민등록인구, [https://kosis.kr/statHtml/statHtml.do?orgId=101&tblId=DT_1B04006&conn_path=I2](https://kosis.kr/statHtml/statHtml.do?orgId=101&tblId=DT_1B04006&conn_path=I2)

11. 시도별, 읍면동구분별 지역아동센터 (타 형태 공적돌봄) 이용 비율: 통계청, "인구총조사", 2020, 2024. 05. 28. 접근, 아동인원수별/보육상태별 아동인구(12세이하, 일반가구)-시도, [https://kosis.kr/statHtml/statHtml.do?orgId=101&tblId=DT_1PF2018&conn_path=I2](https://kosis.kr/statHtml/statHtml.do?orgId=101&tblId=DT_1PF2018&conn_path=I2)

12. 학교별 학교 위치의 읍/면/동 구분: 행정안전부, "행정표준코드-법정동코드", 2021, 2024. 05. 28. 접근, [https://www.data.go.kr/data/15077871/openapi.do?recommendDataYn=Y](https://www.data.go.kr/data/15077871/openapi.do?recommendDataYn=Y)

13. 학교명, 위치, 주소: 한국교육학술정보원 학교알리미, "학사/학생 - 학교기본정보", 2023, 2024. 05. 28. 접근, [https://www.schoolinfo.go.kr/ng/go/pnnggo_a01_l2.do](https://www.schoolinfo.go.kr/ng/go/pnnggo_a01_l2.do)

## 분석 코드

분석에 사용된 코드는 다음 GitHub 링크에서 찾을 수 있다: [https://github.com/bcchickadee/MidEoBom](https://github.com/bcchickadee/MidEoBom)

<br>
